【裁判字號】    88,簡上,103
【裁判日期】    890927
【裁判案由】    分割共有物
【裁判全文】
臺灣屏東地方法院民事判決  八十八年度簡上字第一○三號
    上  訴  人  己○○
    訴訟代理人  丙○○
    上  訴  人  庚○○
                乙○○
                丁○○
                戊○○
    被 上 訴人  甲○○
    訴訟代理人  翁明園律師
右當事人間請求分割共有物事件，上訴人對於中華民國八十八年六月三十日本院潮州
簡易庭八十八年度潮簡字第一八○號第一審判決提起上訴，本院判決如左：
    主    文
原判決廢棄。
兩造共有坐落屏東縣萬巒鄉○○○段二○○地號面積八○五平方公尺土地依下列方法
分割：如附圖所示編號１部分面積一○四平方公尺分歸被上訴人甲○○所有；編號２
部分面積一○四平方公尺分歸上訴人乙○○所有；編號３部分面積一○四平方公尺分
歸上訴人丁○○所有；編號４部分面積一○四平方公尺分歸上訴人戊○○所有；編號
５部分面積一○四平方公尺分歸上訴人庚○○所有；編號６部分面積一○四平方公尺
分歸上訴人己○○所有；編號７部分面積一八一平方公尺分歸兩造按應有部分各六分
之一保持共有。
第一、二審訴訟費用由上訴人與被上訴人各負擔六分之一。
    事    實
甲、上訴人方面：
一、上訴人己○○、庚○○、乙○○、丁○○部分：
(一)、聲明：求為判決(一)原判決廢棄。(二)被上訴人在第一審之訴駁回。
(二)、陳述：
 1. 兩造共有坐落屏東縣萬巒鄉○○○段二○○地號土地與南面毗鄰之同段七二一地
    號土地間並無道路計劃用地，現之道路（成德村信敏路）係由前開二筆土地各提
    供部分土地開闢而成，惟現供道路使用之實際面積超過原判決附圖所示編號７之
    部分，故原判決基於與事實不符之路地占用面積之認定，並將附圖５、６部分分
    歸上訴人己○○、庚○○所有，致上訴人己○○、庚○○所分得之土地，仍有部
    分為信敏路之一部分，對該二上訴人絕非公平允當。
 2. 成德村信敏路至系爭土地路段，本雖無道路計劃用地，然屏東縣政府刻擬開闢該
    路段，在新開闢之道路用地未確定前，系爭土地不宜進行分割，否則日後部分共
    有人所分得之土地，將被徵收為路地致無法使用。
 3. 鈞院囑託潮州地政事務所八十八年十二月十日繪製之土地使用現況圖所示編號
    部分面積三○平方公尺現為供信敏路使用，惟其與原判決附圖所示編號７部分面
    積四十五平方公尺均供作路地，但二者面積不符，且仍與地籍圖不符，本件應由
    潮州地政事務所提出系爭土地之地籍圖謄本，並由地政人員將該段信敏路測繪圖
    示，以比對顯示系爭土地供作信敏路部分之面積。
(三)、證據：聲請勘驗現場，並囑託地政機關實施測量。
二、上訴人戊○○部分：
    上訴人未於準備程序及言詞辯論期日到場，亦未提出書狀作何聲明或陳述。
乙、被上訴人方面：
一、聲明：求為判決駁回上訴。
二、陳述：
 (一) 上訴人自承系爭土地並無道路計劃用地，則是否路地自應以地政機關之測量為準
    ，原審依潮州地政事務所之土地複丈成果圖及地政人員之證言，復斟酌共有物之
    地形、經濟效用及全體共有人利益，將系爭土地分割為七筆，並以編號７部分係
    供作道路使用，並無不合，上訴人徒以現供道路使用面積超出編號７之部分而指
    摘原判決不當，惟既未舉證以實其說，其主張殊不足取，尤無再囑託複丈之必要
    。且上訴人既自承系爭土地並非道路計劃用地，則上訴人主張其分得之土地為路
    地顯僅為其主觀之假想，而屬無據。
 (二) 系爭土地既無道路計劃用地，則縣政府將來是否開闢道路，仍屬未知，上訴人主
    張未開闢道路前不宜分割，顯有違土地使用原則及社會經濟利益，且於法不合。
 (三) 鈞院命地政機關重新複丈並製作複丈成果圖，將系爭土地分割十三塊，其中七塊
    分歸共有人者為畸零地，餘則成廢地，該複丈成果圖顯不符經濟效益，且有損共
    有人全體利益。
丙、本院依聲請勘驗現場，並囑託屏東縣潮州地政事務所派員實施測量。
    理    由
一、上訴人戊○○經受合法通知，未於言詞辯論期日到場，核無民事訴訟法第三百八
    十六條各款所列情形，爰依被上訴人之聲請，由其一造辯論而為判決。
二、本件被上訴人於原審起訴主張坐落屏東縣萬巒鄉○○○段二○○地號面積八○五
    平方公尺土地為兩造所共有，應有部分為各六分之一，系爭土地並無依物之使用
    目的不能分割之情形，兩造間亦無不分割之約定，復未能以協議定分割之方法，
    故訴請裁判分割，而是否路地應以地政機關之測量為準，原審依潮州地政事務所
    之土地複丈成果圖，斟酌共有物之地形、經濟效用及全體共有人利益，分割系爭
    土地並無不合。而上訴人則以系爭土地與南面毗鄰之同段七二一地號土地間並無
    道路計劃用地，現之道路係由前開二筆土地各提供部分土地開闢而成，惟現供道
    路使用之實際面積超過原判決附圖所示編號７之部分，原判決基於與事實不符之
    路地占用面積之認定，並將附圖５、６部分分歸上訴人己○○、庚○○所有，致
    上訴人己○○、庚○○所分得之土地，仍有部分為信敏路之一部分，對該二上訴
    人非公平允當；且屏東縣政府刻擬開闢該路段，在新開闢之道路用地未確定前，
    系爭土地不宜進行分割等語，資為抗辯。
三、按各共有人，得隨時請求分割共有物。但因物之使用目的不能分割或契約訂有不
    分割之期限者，不在此限，民法第八百二十三條第一項定有明文。衡其立法原則
    旨在消滅物之共有狀態，以利融通與增進經濟效益；至該但書規定所謂因物之使
    用目的不能分割，則指該共有物現在依其使用目的不能分割者而言，倘現在尚無
    不能分割之情形，即無礙於共有人之分割請求權。本件上訴人雖主張系爭土地屏
    東縣政府刻擬開闢該路段，不宜進行分割云云，然查其於本院審理中自承系爭土
    地原無道路計劃用地，現亦尚未闢為道路，是顯難謂現在已依其使用目的不能分
    割，揆諸前揭說明，其主張自非可採。至其另主張系爭土地現供道路使用之實際
    面積超過原判決附圖所示編號７之部分，且潮州地政事務所八十八年十二月十日
    繪製之土地使用現況圖所示編號部分與原判決附圖所示編號７部分均供道路使
    用，然二者面積不符，且與地籍圖亦未符合乙節，查系爭土地業經本院囑託潮州
    地政事務所派員實施測量，並有土地複丈成果圖在卷供參，上訴人徒以其自行於
    地籍圖所繪製之道路現況為憑，而未能具體指摘該測量有何違誤之處，顯無足採
    ，其聲請應由土地測量局予以複丈，亦無必要；而原審判決以附圖所示編號７之
    部分尚須供通行之用，而歸由兩造按應有部分比例保持共有，屬共有物之分割方
    法，與本院係就系爭土地之使用現況囑託潮州地政人員測量並繪製複丈成果圖，
    本有不同，從而，二者面積縱有未符，亦難據而推認其主張現供道路使用之實際
    面積超過原審判決之認定為真。惟本院斟酌系爭土地東、西二端所聯結之信敏路
    其寬度，與兩造之使用現況及日後之經濟效益，認原審判決僅以面積四十五平方
    公尺土地留供道路使用而歸由兩造按應有部分比例共有，尚有未洽。從而，上訴
    意旨指摘原判決不當，求予廢棄改判，即非無理由，爰由本院予以廢棄改判如主
    文第二項所示。
據上論結，本件上訴為有理由，依民事訴訟法第三百八十五條第一項前段、第四百三
十六條之一第三項、第四百五十條、第七十八條、第八十一條、第八十五條第一項但
書，判決如主文。
中      華      民      國    八十九    年      九      月    二十七    日
                                    臺灣屏東地方法院民事第二庭
~B審判長法官  洪有川
~B法      官  黃義成
~B法      官  王幸華
右為正本係照原本作成。
如不服本判決，應於收受送達後二十日內向本院提出上訴書狀，其未表明上訴理由者
，應於提出上訴後二十日內向本院補提理由書狀（均須按他造當事人之人數附繕本）
上訴時應提出委任律師或具有律師資格之人之委任狀；委任有律師資格者，另應附具
律師及格證書及釋明委任人與受任人有民事訴訟法第四百六十六條之一第一項但書或
第二項（詳附註）所定關係之釋明文書影本。
~B法院書記官  江永年
中      華      民      國    八十九    年      九      月    二十七    日
附註：
民事訴訟法第四百六十六條之一（第一項、第二項）：
對於第二審判決上訴，上訴人應委任律師為訴訟代理人。但上訴人或其法定代理人具
有律師資格者，不在此限。上訴人之配偶、三親等內之血親、二親等內之姻親，或上
訴人為法人、中央或地方機關時，其所屬專任人員具有律師資格並經法院認為適當者
，亦得為第三審訴訟代理人。


司法院資訊處製作；財團法人民間司法改革基金會備份。
